【裁判字號】    99,易,663
【裁判日期】    990713
【裁判案由】    詐欺
【裁判全文】
臺灣高雄地方法院刑事判決               99年度易字第663號
公  訴  人  臺灣高雄地方法院檢察署檢察官
被      告  乙○○
上列被告因詐欺案件，經檢察官提起公訴（98年度偵字第37213
號），本院判決如下：
    主  文
乙○○幫助犯詐欺取財罪，累犯，處有期徒刑參月，如易科罰金
，以新臺幣壹仟元折算壹日。
    事  實
一、乙○○前因施用毒品、違反替代役實施條例等案件，經本院
    96年度簡字第6031號、96年度簡字第6059號、97年度簡字第
    444 號判決分別處以有期徒刑4 月減為有期徒刑2 月、有期
    徒刑4 月減為有期徒刑2 月、有期徒刑4 月確定，嗣經本院
    97年度審聲字第2000號裁定應執行有期徒刑7 月確定，入監
    服刑後，於民國98年4 月3 日縮刑期滿執行完畢。詎其猶不
    知悔改，其可預見將所有金融機構帳戶存摺、提款卡、提款
    密碼、印章提供他人使用，恐被利用作為人頭帳戶，供被詐
    欺之人匯款之用，竟仍基於幫助他人詐欺取財之未必故意，
    於98年10月13日至同年11月2 日間之某時，在某不詳處所，
    將其申設之陽信商業銀行（下稱陽信銀行）小港分行帳號00
    0000000000號（原為高新銀行帳號000000000000號）帳戶之
    存摺、印章、提款卡及密碼（下稱本件帳戶資料）提供予年
    籍姓名不詳之成年人所組成之詐欺犯罪集團使用。嗣該詐騙
    集團成員基於意圖為自己不法所有之詐欺犯意，於98年11月
    2 日18時許，假借奇摩購物人員及郵局人員之名義，撥打電
    話向甲○○佯稱其網路購物付款方式誤設為分期付款，需操
    作提款機取消設定云云，致甲○○陷於錯誤，而依指示於同
    日19時41分許，匯款新臺幣（下同）29,989元至乙○○上開
    帳戶內，旋由詐騙集團成員提領一空。嗣甲○○發覺有異，
    報案後經警循線查悉上情。
二、案經高雄市政府警察局小港分局報請臺灣高雄地方法院檢察
    署檢察官偵查起訴。
    理  由
壹、證據能力：
    按被告以外之人於審判外之言詞或書面陳述，除法律有規定
    者外，不得作為證據，刑事訴訟法第159 條第1 項定有明文
    ；另按被告以外之人於審判外之陳述，雖不符前四條之規定
    ，而經當事人於審判程序同意作為證據，法院審酌該言詞陳
    述或書面陳述作成時之情況，認為適當者，亦得為證據；當
    事人、代理人或辯護人於法院調查證據時，知有第159 條第
    1 項不得為證據之情形，而未於言詞辯論終結前聲明異議者
    ，視為有前項之同意；同法第159 條之5 規定甚明。本院用
    以認定本案事實所憑之被告以外之人於審判外之言詞或書面
    陳述，檢察官及被告於審判程序中均未曾聲明異議，並同意
    將之作為證據（本院99年度審易字第1061號卷第19頁），本
    院復審酌該等言詞或書面陳述作成時之情況均屬正常，且與
    本案相關之待證事實具有關連性，認適當作為證據，依前開
    之規定，認上開陳述均具有證據能力，合先敘明。
貳、實體部分：
一、訊據被告乙○○固坦承申領本件帳戶資料之事實，惟矢口否
    認有何幫助詐欺犯行，辯稱：於98年10月底，因區公所至住
    處實施消毒，故其將本件帳戶資料一併收在塑膠袋後，不知
    藏放於住處之何處而遺失云云。惟查：
（一）被害人甲○○於上揭時、地，因受詐騙集團成員行騙而陷
      於錯誤，依照指示將29,989元匯至被告乙○○所有之上開
      銀行帳戶之事實，為被告乙○○所不爭執，並據證人即被
      害人甲○○於警詢證述明確（見警卷第3 頁、第4 頁），
      復有卷附之被害甲○○提出之郵政自動櫃員機交易明細表
      、陽信銀行小港分行98年11月9 日陽信小港字第980046號
      函暨所附之上揭帳戶開戶資本資料及交易明細各1 份附卷
      可稽（見警卷第14頁、第18頁至第21頁），是上揭被害人
      甲○○遭人詐欺取財之事實，堪可認定。
（二）又被告乙○○雖執前詞予以爭辯，然其於警詢、偵訊時先
      辯稱：本件證據資料係放在客廳裡遺失云云（見警卷第1
      頁反面；偵卷第10頁），卻於本院審理時辯稱：其係因區
      公所要消毒，其將本件帳戶資料收在塑膠袋後，不知藏放
      於住處之何處遺失云云（見本院卷第28頁），又其於警詢
      、偵訊時先辯稱：其係於98年10月底前發現本件證據資料
      遺失云云（見警卷第1 頁反面；偵卷第10頁），卻於本院
      審理時另辯稱：其在98年11月初發現本件帳戶資料遺失云
      云（見本院卷第28頁），是其前後供詞顯然不一，則其所
      辯是否可信，已非無疑。
（三）再者，被告乙○○係於98年10月13日向陽信銀行重新申請
      金融卡乙節，為被告乙○○所不爭執，復經陽信銀行小港
      分行於99年5 月12日以陽信小港字第990019號函復本院明
      確（見本院卷第28頁），然衡之上揭帳戶係被告乙○○於
      92年間為保險給付所申領，而在保險理賠後即沒有再使用
      乙節，為被告乙○○所自承（見偵卷第10頁；警卷第1 頁
      反面），並有陽信銀行98年11月9 日陽信小港字第980046
      號函既所附上揭帳戶開戶基本資料各1 份附卷可憑（見警
      卷第18頁），被告乙○○應無再重新申請提款卡之必要，
      然其竟在事隔數年後重新申領提款卡，顯與常情不合；再
      參以本件帳戶資料係於11月2 日遭詐欺集團利用使被害人
      甲○○匯入29,989元，詐欺集團並將該款項提領一空乙情
      ，已如前述，可知上揭帳戶資料在被告乙○○重新申領提
      款卡後，隨即不久即遭詐欺集團使用，則此情時間點上之
      巧合，亦實啟人疑竇。另按金融帳戶資料事關個人財產權
      益之保障，存摺、提款卡、密碼等物之專屬性質均甚高，
      若落入不明人士手中，極易被利用為取贓之犯罪工具，一
      般人均有妥為保管以防止他人任意使用之認識，又以常情
      而論，一般稍有社會歷練、經驗之人均知存摺應與其金融
      卡、密碼、印章、分別保存，以免徒增帳戶款項遭人持金
      融卡盜領款項；而被告乙○○為具有一般智識之成年人，
      對於上情應有所認識，其竟輕忽未將存摺、印章、金融卡
      、密碼妥善放置，而將之一併置於塑膠袋內任意放置，顯
      與一般常情相悖。復以，關於本件帳戶資料係被告乙○○
      置於住處所遺失乙情，迭為被告乙○○所供承，再酌以被
      告乙○○於本院審理時另自承：家中僅其與其母同住，其
      他人不能任意出入，且這段時間其家中並未遭竊等節（見
      本院卷第19頁），則若非被告乙○○將本件帳戶資料交予
      他人，詐欺集團成員豈能取得本件帳戶資料。綜上，被告
      乙○○上揭辯稱，顯係推諉卸責之詞，並不足採。至高雄
      市小港區公所於98年10月31日至被告乙○○之住處實施消
      毒一事，雖業經高雄市小港區公所於99年5 月25日以高市
      小區民字第0990008139號函檢附防治噴藥工作相關資料1
      份回復本院明確（見本院卷第30頁至第33頁），然觀之被
      告乙○○之警詢、偵訊筆錄內容（見偵卷第10頁、第11頁
      ；警卷第1 頁、第2 頁），被告乙○○並無提及任何關於
      其係因區公所至住處實施消毒，故將本件帳戶資料一併收
      在塑膠袋收藏後遺失乙情，則此情是否係屬真實，要非無
      疑，且衡之事理，區公所是否曾至被告乙○○之住處實施
      消毒作業一事與本件帳戶資料是否會遺失一節間，並無必
      然之關係，是自尚難僅以上揭高雄市小港區公所確曾至被
      告乙○○住處實施消毒作業，為有利於被告乙○○之認定
      。
（四）復從實施詐欺之人角度審酌，其既知利用他人之帳戶掩飾
      犯罪所得，應非愚昧之人，當知社會上一般正常之人，如
      帳戶存摺、印鑑章、提款卡、提款密碼遺失或遭竊，為防
      止拾得或竊得之人盜領其存款或做為不法使用，而徒增訟
      累，必於發現後立即報警或向金融機構辦理掛失止付，在
      此情形下，如仍以該帳戶作為犯罪工具，則在其向他人詐
      欺，致使被害人將款項匯入該帳戶後，極有可能因帳戶所
      有人掛失止付而無法提領，則其大費周章從事於犯罪之行
      為，甘冒犯罪後遭追訴、處罰之風險，卻只能平白無故替
      原帳戶所有人匯入金錢，而無法得償犯罪之目的，此等損
      人不利己之舉，又豈是聰明狡詐之罪犯所會犯之錯誤，換
      言之，從事此等財產犯罪之不法份子，若非確知該帳戶所
      有人不會去報警或掛失止付，以確定其等能自由使用該帳
      戶提款、轉帳，則其等應不至於以該帳戶從事於財產犯罪
      ，則參之被害人甲○○隨即於98年11月2 日因遭詐騙而匯
      款29,989元於該帳戶內之事實，詐騙成員顯然確定被告乙
      ○○並不會報案或掛失該帳戶；另被告乙○○於發現本件
      帳戶資料遺失後，並未就該帳戶報案或掛失乙節，為被告
      乙○○所供承（見本院卷第19頁），則衡諸常情，金融機
      構帳戶係個人理財之重要工具，並關係個人財產、信用之
      表徵，若上開帳戶果真遺失，為免遭人盜用，理應盡速報
      案、掛失，然被告乙○○並未辦理掛失，顯然悖於常理。
      綜上，客觀上當可合理推斷被告乙○○確有提供上開帳戶
      資料予詐欺取財集團成員，而供詐欺犯罪集團持向被害人
      詐取財物之情無訛。
（五）再者，在金融機構開設帳戶、請領存摺及提款卡，係針對
      個人身分之社會信用而予以資金流通，具有強烈之屬人性
      格，而金融帳戶作為個人理財工具，申請開設並無任何特
      殊之限制，一般民眾皆得以存入最低開戶金額之方式申請
      取得，且同一人均得在不同之金融機構申請數個存款帳戶
      使用，乃眾所週知之事實，苟見有不詳人士向他人蒐集金
      融帳戶使用，自屬可疑。況且近年來社會上各式詐財手段
      迭有所聞，被告乙○○對此應無不知之理。從而本件被告
      乙○○對於擅將上開帳戶資料交予某不詳成年人，極可能
      遭濫用於對不特定人訛詐財物，並使偵查機關不易循線偵
      查一節，應有所預見而仍為之，主觀上顯有容認上揭犯罪
      事實發生之意欲，故被告乙○○確有幫助該詐欺犯罪集團
      成員利用上開帳戶實施詐欺取財犯行之不確定故意甚明。
      又按刑法上之幫助犯，係指以幫助之意思，對於正犯資以
      助力，而未參與實施犯罪之行為者而言，如就構成犯罪事
      實之一部，已參與實施即屬共同正犯（最高法院49年度臺
      上字第77號判例可資參照）；是依被害人甲○○所述遭某
      不詳人士詐欺過程觀之，對方均係藉由電話交談方式與之
      聯絡，彼此未曾謀面，然查無其他證據足資證明被告乙○
      ○確有參與此一詐欺犯行，又依卷內諸般事證，僅堪證明
      實際對被害人施以詐騙金錢之行為者，為該不詳人士，被
      告乙○○則係單純將上開帳戶資料交付他人作為受騙者匯
      入款項之用，核其性質，應屬詐欺取財構成要件以外之協
      助行為，當認係基於幫助之犯意而為詐欺構成要件以外之
      行為，方屬適法。
（六）綜上所述，被告乙○○雖始終否認有何幫助詐欺取財犯行
      ，然揆諸上開說明，及本院審酌卷載各項證據交互判斷，
      堪認被告乙○○確有交付上開帳戶資料予詐欺犯罪集團成
      員，供詐欺犯罪集團持之以上述方式訛詐被害人甲○○等
      情，至為明灼。職是，被告乙○○辯解不足採信，本件事
      證明確，其犯行洵堪認定。
二、核被告乙○○所為，係犯刑法第30條第1 項、第339 條第1
    項之幫助詐欺取財罪。被告乙○○係幫助犯，衡諸其犯罪情
    節，爰依刑法第30條第2 項規定，按正犯之刑減輕之。又被
    告乙○○有如事實欄所載之前科紀錄，而於98年4 月3 日縮
    刑期滿執行完畢一節，有臺灣高等法院被告前案紀錄表1 份
    附卷足參，是其前受有期徒刑執行完畢後，5 年內故意再犯
    有期徒刑以上之本罪，應論以累犯且加重其刑，並依法先加
    後減之。爰審酌被告乙○○既知詐騙行為猖獗，仍提供其帳
    戶資料予犯罪成員使用，除使詐騙集團便於詐騙被害人外，
    並造成國家查緝犯罪之困難，嚴重破壞社會治安及金融秩序
    ，所為實不足取，犯後又否認犯行，毫無悔意，態度不佳，
    暨其犯罪動機、目的、生活狀況、犯罪所生之損害等一切具
    體情狀，量處如主文所示之刑，並考量被告乙○○之經濟能
    力、學歷（見被告乙○○警詢筆錄受詢問人欄；警卷第1 頁
    ），諭知易科罰金之折算標準。
據上論斷，應依刑事訴訟法第299 條第1 項前段，刑法第30條第
1 項前段、第2 項、第339 條第1 項、第47條第1 項、第41條第
1項 前段，刑法施行法第1 條之1 ，判決如主文。
本案經檢察官王兆琳到庭執行職務。
中    華    民    國    99    年    7     月    13    日
                  刑事第十三庭  審判長法  官  黃蕙芳
                                      法  官  王宗羿
                                      法  官  王參和
以上正本證明與原本無異。
如不服本判決應於收受本判決後10日內向本院提出上訴書狀，並
應敘述具體理由，如未敘述上訴理由者，應於上訴期間屆滿後20
日內補提理由書狀於本院（均須按他造當事人之人數附繕本）「
切勿逕送上級法院」。
中    華    民    國    99    年    7     月    13    日
                                      書記官  葉祝君
附錄本判決論罪科刑法條：
中華民國刑法第339條
意圖為自己或第三人不法之所有，以詐術使人將本人或第三人之
物交付者，處5 年以下有期徒刑、拘役或科或併科1 千元以下罰
金。
以前項方法得財產上不法之利益或使第三人得之者，亦同。
前二項之未遂犯罰之。

司法院資訊處製作；財團法人民間司法改革基金會備份。
